臺灣臺中地方法院刑事判決
111年度金訴字第977號
公  訴  人  臺灣臺中地方檢察署檢察官
被      告  賴建荃



上列被告因違反洗錢防制法等案件，經檢察官提起公訴(111年度
偵字第15133號)及移送併辦(111年度偵字第23546號)，本院判決
如下：
   主    文
賴建荃幫助犯洗錢防制法第十四條第一項之洗錢罪，累犯，處有
期徒刑伍月，併科罰金新臺幣貳萬元，罰金如易服勞役，以新臺
幣壹仟元折算壹日。
    犯罪事實
一、賴建荃可預見提供個人金融帳戶予他人使用，可能因此供不
    法詐騙份子利用以詐術使他人將款項匯入後，再提領利用，
    進而幫助他人遂行詐欺取財之犯罪目的，亦足供他人作為掩
    飾該犯罪所得去向之用，竟仍基於縱幫助他人實施詐欺取財
    、掩飾犯罪所得來源、去向亦不違背其本意之不確定故意，
    於民國110年9月24日前某時(起訴書誤載為111年9月24日前
    某時)，在臺中市大里區之某便利商店，將其向國泰世華商
    業銀行申設之帳號000-000000000000號帳戶(下稱國泰世華
    帳戶)之存摺、提款卡及密碼、網路銀行帳號及密碼，交予
    真實姓名年籍不詳之人，容任不詳之人使用前揭國泰世華帳戶
    詐欺他人財物，藉此掩飾犯罪所得來源、去向。嗣不詳之人
    取得前揭國泰世華帳戶資料後，意圖為自己不法之所有，基
    於詐欺取財、一般洗錢之犯意，分別為下列行為：
　㈠不詳之人於110年9月24日8時56分許，持用門號0000000000號
    行動電話傳送簡訊至陳青孝持用之行動電話，佯稱投資黃金
    云云，陳青孝依指示點擊網址並透過LINE通訊軟體與真實姓
    名年籍不詳、綽號「劉嘉琪」之人為好友，該員佯稱：係「
    信達工作室」客服人員，可投資黃金買賣以獲利云云，以前
    揭方式對陳青孝施以詐術，致其誤信為真，因而陷於錯誤，
    於110年11月25日10時14分40秒許，操作網路銀行，轉帳匯
    款新臺幣(下同)5萬元至前揭國泰世華帳戶，旋遭不詳之人
    再為轉出，以此方式掩飾、隱匿犯罪所得。
　㈡不詳之人於110年9月間某時，持用門號0000000000號行動電
    話傳送簡訊至何玉倩持用之行動電話，佯稱外資聯合布局操
    作策略云云，何玉倩依指示點擊網址並透過LINE通訊軟體與
    真實姓名年籍不詳、綽號「信達投顧-佳琪」之人為好友，
    該員佯稱：操作股票有良好成績，另推出黃金盈利計畫云云
    ，以前揭方式對何玉倩施以詐術，致其誤信為真，因而陷於
    錯誤，於110年11月25日10時3分40秒許，在新北市○○區○○路
    0段000號彰化商業銀行新店分行，臨櫃匯款96萬2,500元至
    前開國泰世華帳戶，旋遭不詳之人再為轉出，以此方式掩飾
    、隱匿犯罪所得。嗣因陳青孝等被害人發現遭詐欺後報警處
    理，始悉上情。
二、案經陳青孝訴由臺中市政府警察局烏日分局報告暨何玉倩訴
    由新北市政府警察局林口分局報告臺灣臺中地方檢察署檢察
    官偵查起訴及移送併辦。
    理  由
壹、證據能力部分：
一、本判決以下所引用據以認定被告賴建荃犯罪之被告以外之人
    於審判外之陳述：證人即告訴人陳青孝、何玉倩分別於警詢
    時之證述等部分，性質上屬傳聞證據，公訴人、被告及其辯
    護人在本院111年7月19日審理時，均表示同意作為證據使用
    (見本院卷第64-66頁)，本院審酌前開警詢均為警員依法通
    知詢問，該等證據作成時之情況，尚無違法取證或不當之情
    形，應屬適當，依刑事訴訟法第159條之5第1項之規定，具
    有證據能力。
二、又本案認定事實引用之卷內其餘非供述證據，均與本案待證
    事實具有關聯性，並無證據證明係公務員違背法定程序取得
    ，依刑事訴訟法第158條之4規定反面解釋，亦均有證據能力
    。
貳、實體部分：
一、認定犯罪事實根據之證據及理由： 
    訊據被告矢口否認有何幫助詐欺取財、幫助洗錢之犯行，辯
    稱：伊不知道對方在騙人，伊係因為缺錢，始在報紙上找到
    這個人，交付國泰世華帳戶存摺、提款卡及密碼、網路銀行
    帳號及密碼目的係因為錢入帳比較方便云云，惟查：
  ㈠被告確有申請取得國泰世華帳戶存摺、提款卡及密碼、網路
    銀行帳號及密碼後加以持用，並於110年9月24日前某時，在
    臺中市大里區之某便利商店，將前開國泰世華帳戶資料交予
    不詳之人等情，業為被告所自承(見本院卷第37、69頁)，且
    有國泰世華商業銀行存匯作業管理部2022年1月13日國世存
    匯作業字第1110006931號函暨檢附國泰世華帳戶相關資料(
    含客戶基本資料查詢、開戶影像暨身分證件影本、匯款交易
    明細各1紙)共2紙、國泰世華商業銀行存匯作業管理部111年
    2月11日國世存匯作業字第1110017758號函暨檢附國泰世華
    帳戶相關資料(含客戶基本資料查詢、匯款交易明細各1紙)
    共3紙在卷可稽【見臺灣臺中地方檢察署111年度偵字第1513
    3號偵查卷宗(下稱15133號偵卷)第35-38頁、臺灣臺中地方
    檢察署111年度偵字第23546號偵查卷宗(下稱23546號偵卷)
    第27-31頁】；告訴人陳青孝與何玉倩確有遭不詳之人佯以
    投資為由加以詐欺，復依指示以臨櫃或操作網路銀行等方式
    ，匯款5萬元及96萬2,500元至前揭國泰世華帳戶等情，此為
    被告所不爭執，且經證人陳青孝、何玉倩分別於警詢時證述
    甚詳(陳青孝部分：見15133號偵卷第33-34頁；何玉倩部分
    ：見23546號偵卷第19-20頁)，復有國泰世華商業銀行存匯
    作業管理部2022年1月13日國世存匯作業字第1110006931號
    函暨檢附國泰世華帳戶相關資料(含客戶基本資料查詢、開
    戶影像暨身分證件影本、匯款交易明細各1紙)共2紙、內政
    部警政署反詐騙諮詢專線紀錄表(陳青孝)、屏東縣政府警察
    局刑事警察大隊受理詐騙帳戶通報警示簡便格式表(陳青孝)
    、金融機構聯防機制通報單(陳青孝)各1紙、行動電話簡訊
    截圖照片(陳青孝)1張、LINE對話紀錄截圖照片(陳青孝)10
    張、轉帳交易結果截圖照片(陳青孝)1張、屏東縣政府警察
    局刑事警察大隊受理各類案件紀錄表(陳青孝)、屏東縣政府
    警察局刑事警察大隊受（處）理案件證明單(陳青孝)各1紙
    、國泰世華商業銀行存匯作業管理部111年2月11日國世存匯
    作業字第1110017758號函暨檢附國泰世華帳戶相關資料(含
    客戶基本資料查詢、匯款交易明細各1紙)共3紙、內政部警
    政署反詐騙諮詢專線紀錄表(何玉倩)、新北市政府警察局新
    店分局碧潭派出所受（處）理案件證明單(何玉倩)、新北市
    政府警察局新店分局碧潭派出所受理詐騙帳戶通報警示簡便
    格式表(何玉倩)、金融機構聯防機制通報單(何玉倩)各1紙
    、LINE對話紀錄截圖照片(何玉倩)32張、彰化銀行匯款申請
    書影本(何玉倩)、新北市政府警察局新店分局碧潭派出所受
    各類案件紀錄表(何玉倩)各1紙附卷供參(見15133號偵卷第3
    5-38、41、43、45、49、51-55、59-71、57、73、75頁、23
    546號偵卷第27-31、33、47、55、57、61-77、79、89頁)，
    足認被告申設持用之國泰世華帳戶確實已供不詳詐欺集團成
    員使用作為詐欺告訴人2人之匯款帳戶，至為明確。
  ㈡細繹前揭國泰世華帳戶之歷史交易明細所示，被告於110年9
    月24日前某時，交付前開國泰世華帳戶資料予不詳之人後，
    前於110年11月24日8時38分8秒許前，操作網路銀行轉出1元
    (2次)，結存餘額僅為4元，直至其後之110年11月24日9時18
    分36秒許起，即有包含本案告訴人2人在內之多筆款項匯入
    ，部分贓款旋遭操作網路銀行再為匯出之紀錄，此有國泰世
    華商業銀行存匯作業管理部2022年1月13日國世存匯作業字
    第1110006931號函暨檢附國泰世華帳戶相關資料(含客戶基
    本資料查詢、開戶影像暨身分證件影本、匯款交易明細各1
    紙)共2紙、國泰世華商業銀行存匯作業管理部111年2月11日
    國世存匯作業字第1110017758號函暨檢附國泰世華帳戶相關
    資料(含客戶基本資料查詢、匯款交易明細各1紙)共3紙附卷
    可查(見15133號偵卷第35-38頁、23546號偵卷第27-31頁)，
    觀乎上開帳戶之提領款及結餘情形，核與一般幫助詐欺取財
    、幫助洗錢行為人通常於將金融機構帳戶資料交由犯罪集團
    成員使用前，帳戶內餘額僅賸餘未至最低提款限額以下之數
    額或未曾使用該帳戶，再交付他人供作財產犯罪贓款匯入、
    提領之用等慣常作法相符，被告亦自承甚少使用該帳戶，帳
    戶內並無多餘款項儲存使用等情(見15133號偵卷第21、90頁
    )，顯現被告現時已無使用上開金融帳戶之需求甚明。
  ㈢被告雖辯稱：被告並無幫助詐欺取財、幫助洗錢之犯意云云
    。惟：
　⒈按刑法第13條所稱之故意本有直接故意（確定故意）與間接
    故意（不確定故意）之別，條文中「行為人對於構成犯罪之
    事實，明知並有意使其發生者」為直接故意，至於「行為人
    對於構成犯罪之事實，預見其發生而其發生並不違背其本意
    者」則屬間接故意；又間接故意與有認識的過失之區別，在
    於二者對構成犯罪之事實雖均預見其能發生，但前者對其發
    生並不違背其本意，後者則確信其不發生。又幫助犯之成立
    ，以行為人主觀上認識被幫助者正欲從事犯罪或係正在從事
    犯罪，且該犯罪有既遂之可能，而其行為足以幫助他人實現
    構成要件者，即具有幫助故意，並不以行為人確知被幫助者
    係犯何罪名為必要。
　⒉衡諸一般正常貸款時，除著重借款人之信用度外，亦慮及借
    款人之償債能力及其所提供擔保之價值，以決定是否准予借
    款及據以核算貸與之金額多寡，是貸款人要求借款人提供者
    ，無非係攸關上開信用或擔保能力之相關資料，殊無可能要
    求借款人提供與徵信無關之帳戶存摺、提款卡及密碼、網路
    銀行帳號及密碼等物，其理至明。查本案被告本身為國中畢
    業學歷，目前在工地工作等情，業據被告陳明在卷(見本院
    卷第70頁)，本身亦有基本智識程度及工作經驗，是被告對
    於貸款申辦作業，應有相當之認知，足見被告對於向合法貸
    款業者申辦貸款時，不需檢附存摺、提款卡及密碼、網路銀
    行帳號及密碼，而財力證明始為核貸與否之重要參考乙情，
    自應知情。佐之被告交付前揭國泰世華帳戶資料予不詳之人
    以前，帳戶內並無多餘款項儲存，已如前述，倘若被告交付
    帳戶之目的確係為辦理貸款使用，則為使對方同意放貸並提
    高貸款額度，自應提供可信之償債能力資料俾供參考，豈有
    僅交付存款餘額甚少之前開帳戶，其究有何強化借貸者本身
    財力證明之正面效果？實令人費解。由此益證被告所稱該不
    詳之人要求被告交付上開國泰世華帳戶資料，所著重之價值
    ，並非帳戶內之款項多寡，而僅係堪以使用之帳戶，至為灼
    然。
　⒊再者，金融機構帳戶之存摺、提款卡及密碼、網路銀行帳號
    及密碼等資料事關個人財產權益之保障，其專有性甚高，除
    非本人或與本人親密關係者，難認有何理由可自由流通使用
    該存摺並容由他人使用，一般人均有妥為保管及防止他人任
    意使用之認識，縱特殊情況偶需交付他人使用，亦必深入瞭
    解用途、合理性及對方身分背景，始予提供，且該專有帳戶
    資料如落入不明人士手中，而未加以闡明正常用途，極易被
    利用為與財產有關之犯罪工具，此為吾人依一般生活認知所
    易於體察之常識，已成眾所週知之事，被告自無例外。況近
    年來新聞媒體，對於不肖犯罪集團常利用人頭帳戶，作為詐
    騙錢財、恐嚇取財等犯罪工具，藉此逃避檢警查緝之情事，
    多所報導，政府亦大力宣導，督促民眾注意，主管機關甚至
    限制金融卡轉帳之金額，是交付帳戶資料予非親非故之人，
    該取得帳戶資料之人應係為謀非正當資金進出，而隱瞞其資
    金流程及行為人身分曝光之不法使用，幾乎已成為人盡皆知
    之犯罪手法。是以一般人對於自己之金融機構帳戶所使用之
    存摺及約定轉帳功能，均能妥為保管且避免他人使用，恐被
    他人得知帳戶資料後，有被冒領、逕行轉出或其他非法使用
    之虞。查被告本身具有相當之智識程度及生活經歷，業如前
    述，是被告對於向其蒐集前揭國泰世華帳戶資料之人，將持
    以或輾轉交予他人作為詐欺取財、洗錢犯罪以收取不法所得
    之用，顯然有所預見；被告亦自承僅係在夾報上見聞貸款廣
    告後，即依指示在便利商店內，提交前揭國泰世華帳戶資料
    予不詳之人，貸款公司、姓名未曾加以確認等情(見15133號
    偵卷第25、89-90頁)，則被告竟在對方之真實姓名、年籍資
    料、背景均一無所知，亦無從查證之情況下，率爾聽信對方
    要求，將攸關個人財產、信用且具專有性之前揭國泰世華帳
    戶存摺、提款卡及密碼、網路銀行帳號及密碼提交予不詳之
    第三人，如此乖離常態之辦理貸款行為，以被告具有一般智
    識程度及相當社會經驗而言，當可輕易預見該人取得前揭國
    泰世華帳戶資係供非法使用。則縱被告不確知其交付國泰世
    華帳戶資料之對象暨所屬詐欺集團犯罪行為之具體內容，惟
    其既已預見前揭帳戶恐遭詐欺集團作為詐取財物工具之可能
    ，仍不計後果將其申設之國泰世華帳戶資料提供予未曾謀面
    之人，而容任該項犯罪行為之繼續實現，足徵被告對於他人
    使用前開國泰世華帳戶之目的係藉由使用他人之帳戶，用以
    掩飾、隱匿犯罪所得款項之來源、去向，應有所認識及預見
    ，是被告應具有幫助他人詐欺取財、幫助洗錢犯罪之不確定
    故意，灼然甚明。從而，本案被告具有幫助詐欺取財與幫助
    洗錢之不確定故意，將前揭國泰世華帳戶資料提供予未甚熟
    識之他人作為本案詐欺取財、洗錢犯罪之用，被告雖未參與
    上開犯罪之構成要件行為，然顯係以幫助他人犯罪之意思，
    實施上開犯罪構成要件以外之行為，是被告本案所為之幫助
    詐欺取財、幫助洗錢犯行，應堪認定。被告前開所辯，尚無
    足採。
　㈣綜上所述，本案事證明確，被告前揭犯行洵堪認定，應予依
    法論科。
二、論罪科刑：
  ㈠按刑法上之幫助犯，係對於犯罪與正犯有共同之認識，而以
    幫助之意思，對於正犯資以助力，而未參與實施犯罪之行為
    者而言（最高法院75年度台上字第1509號、88年度台上字第
    1270號判決意旨參照）；是以如未參與實施犯罪構成要件之
    行為，且係出於幫助之意思提供助力，即屬幫助犯，而非共
    同正犯。經查，被告雖係將其所管領之國泰世華帳戶存摺、
    提款卡及密碼、網路銀行帳號及密碼提供予他人，作為詐欺
    取財之工具，使不詳詐欺正犯得以此隱匿詐欺取財罪所得之
    來源、去向，然未參與詐欺告訴人2人之詐欺取財構成要件
    行為，亦未參與隱匿犯罪所得財物之來源、去向之行為，且
    並無證據足資證明被告係以正犯而非以幫助犯之犯意參與犯
    罪，參前說明，應認被告顯係基於幫助不詳成年人詐欺他人
    財物、幫助他人隱匿犯罪所得財物之來源、去向之犯意，而
    未參與詐欺取財、洗錢犯罪之構成要件行為。是核被告賴建
    荃所為，係犯刑法第30條第1項前段、刑法第339條第1項之
    幫助詐欺取財罪與刑法第30條第1項、洗錢防制法第14條第1
    項之幫助洗錢罪。又被告固有提供前揭國泰世華帳戶資料幫
    助詐欺取財犯行之遂行，惟無證據證明被告於提供前揭帳戶
    資料之幫助行為時，即已知悉該詐欺集團之人數、詐欺方式
    而犯詐欺取財等事由，自無從論以幫助犯刑法第339條之4加
    重詐欺取財罪之罪責，附此敘明。
  ㈡被告係以1次交付前揭國泰世華帳戶資料行為，幫助該詐欺集
    團成員分別侵害告訴人2人之財產法益，為同種想像競合犯
    ，依刑法第55條前段之規定，應論以一罪。又針對被告前開
    所犯，係以一提供金融帳戶資料之行為，幫助不詳之人詐取
    被害人之財物及隱匿詐欺取財罪所得之來源、去向，屬一行
    為而觸犯幫助詐欺取財及幫助洗錢等罪，為想像競合犯，從
    一重之幫助洗錢罪處斷。
  ㈢臺灣臺中地方檢察署以111年度偵字第23546號併辦意旨書移
    送併辦之事實【即犯罪事實欄㈡部分】與本案起訴犯罪事實
    欄㈠所載部分間，具有想像競合犯之裁判上一罪關係，為法
    律上同一案件，本院自得併予審究。
  ㈣刑之加重、減輕事由：
　⒈被告曾於107年間，因公共危險案件，經本院以107年度中交
    簡字第1963號判決判處有期徒刑5月確定，而於108年11月8
    日執行完畢之前科，此有臺灣高等法院被告前案紀錄表、臺
    灣臺中地方檢察署檢察官107年度速偵字第3732號聲請簡易
    判決處刑書、本院107年度中交簡字第1963號刑事簡易判決
    各1份在卷可稽(見本院卷第17-22、71-73、75-77頁)，其受
    有期徒刑之執行完畢後，5年以內故意再犯本件有期徒刑以
    上之罪，為累犯，本院參酌最高法院刑事大法庭110年度台
    上大字第5660號裁定意旨，公訴人既已具體敘明被告於前案
    執行完畢後，再犯本案犯罪，認存在特別惡性及對刑罰反應
    力薄弱，而有依累犯加重其刑之必要性，被告亦自承前案構
    成累犯事實之前案徒刑執行完畢之具體時間(見本院卷第69
    頁)，則被告所為之前科紀錄，並非一時失慮、偶然發生，
    而前罪之徒刑執行無成效，被告對於刑罰之反應力顯然薄弱
    ，且被告並無司法院大法官釋字第775號解釋意旨所指個案
    應量處最低法定刑，又無法適用刑法第59條規定減輕其刑，
    而應依此解釋意旨裁量不予加重最低本刑之情形(最高法院1
    08年度台上字第338號判決意旨參照)，爰依刑法第47條第1
    項規定加重其刑。
　⒉被告幫助他人遂行詐欺取財、洗錢等犯行，為幫助犯，依刑
    法第30條第2項規定，按正犯之刑減輕其刑，並依法先加後
    減之。
  ㈤爰以行為人之責任為基礎，審酌被告以提供國泰世華帳戶資
    料予他人方式，幫助他人犯罪，致使真正犯罪者得以隱匿其
    等身分，助長詐欺犯罪猖獗，破壞社會治安及金融秩序，更
    將造成警察機關查緝犯罪之困難，且使告訴人2人受有匯入
    前開國泰世華帳戶金額之損失，並產生遮斷資金流動軌跡，
    所為於法有違，又被告犯後猶否認犯行，未見悔意，復未與
    告訴人2人達成和解，兼衡被告具國中畢業之智識程度，目
    前在工地工作且家境勉持之生活狀況，業據被告陳明在卷(
    見本院卷第70頁)，參酌其犯罪動機、目的、手段等一切情
    狀，量處如主文所示之刑，並諭知易服勞役之折算標準，以
    資懲儆。
  ㈥至被告既以前開國泰世華帳戶資料係因辦理貸款而遭不詳之
    人取去云云置辯，否認有何因提供帳戶資料而獲取任何對價
    之情(見本院卷第69頁)，而本案並無積極具體證據足認被告
    確有因其幫助犯罪犯行因而獲有任何犯罪對價，自不生犯罪
    所得應予沒收之問題，爰不予宣告沒收或追徵其價額，併此
    敘明。
據上論斷，應依刑事訴訟法第299條第1項前段，洗錢防制法第2
條第1項、第14條第1項，刑法第11條前段、第30條第1項前段、
第2項、第339條第1項、第55條前段、第47條第1項、第42條第3
項，刑法施行法第1條之1第1項，判決如主文。
本案經檢察官張文傑提起公訴及移送併辦，檢察官朱介斌到庭執
行職務。
中　　華　　民　　國　 111　　年  　8 　　月　　30　　日
                  刑事第十五庭審判長法　官　簡佩珺
                                    法  官  鄭咏欣
                                    法  官  湯有朋
以上正本證明與原本無異。
如不服本判決應於收受送達後20日內向本院提出上訴書狀，並應
敘述具體理由；其未敘述上訴之理由者，應於上訴期間屆滿後20
日內向本院補提理由書（均須按他造當事人之人數附繕本）「切
勿逕送上級法院」。
告訴人或被害人如不服判決，應備理由具狀向檢察官請求上訴，
上訴期間之計算，以檢察官收受判決正本之日起算。
                            　　　　書記官  黃美雲
中　　華　　民　　國　　111 　年　　8 　　月　　30　　日
附錄本案論罪科刑法條：
刑法第30條
幫助他人實行犯罪行為者，為幫助犯。雖他人不知幫助之情者，
亦同。
幫助犯之處罰，得按正犯之刑減輕之。
刑法第339條第1項
意圖為自己或第三人不法之所有，以詐術使人將本人或第三人之
物交付者，處5年以下有期徒刑、拘役或科或併科50萬元以下罰
金。
洗錢防制法第14條第1項
有第2條各款所列洗錢行為者，處7年以下有期徒刑，併科新臺幣
5百萬元以下罰金。